臺灣基隆地方法院刑事判決　　　　　　　　　　　　　　九十年度訴字第五九三號
　　公　訴　人　臺灣基隆地方法院檢察署檢察官
　　被　　　告　甲○○
右列被告因違反山坡地保育利用條例案件，經檢察官提起公訴 (九十年度偵字第二九
六六號)，本院判決如左：
    主  文
甲○○在公有山坡地內未經同意擅自占用，致生水土流失，未遂，處有期徒刑伍月，
如易科罰金以參佰元折算壹日，緩刑肆年。如附圖所示編號Ｈ部分之道路（面積三十
一平方公尺）沒收。
    事      實
一、甲○○明知坐落基隆市○○區○○段第六九五－五０地號之土地，係中華民國所
    有，由財政部國有財產局管理，並經行政院核定及台灣省政府公告劃定為山坡地
    範圍，竟意圖為自己不法之利益，未經許可，擅自於民國八十九年十二月間某日
    ，在附圖所示編號Ｈ部分土地上修建道路，占用面積為三十一平方公尺，幸未致
    生水土流失。嗣於九十年四月十九日上午九時三十分許基隆市政府山坡地查報取
    締小組至現場勘查始發覺上情。
二案經基隆市警察局第四分局報請台灣基隆地方法院檢察署檢察官偵辦起訴。
    理      由
一、訊據被告甲○○對於右揭時地修建道路之犯行坦承不諱，且坐落基隆市○○區○
    ○段第六九五—五０地號之土地屬中華民國所有，並經行政院核定及臺灣省政府
    公告屬於山坡地保育利用條例及水土保持法所稱之山坡地之事實，不惟有土地登
    記謄本一份附卷可稽外，亦有臺灣省政府於八十六年十月八日以八六府農水字第
    一六八八六七號公告暨所附臺灣省山坡地範圍地段明細表（訂正後）、台灣省政
    府八十七年四月八日八七府農林字第二三一七五號公告暨附件影本等各一件在卷
    為憑。又被告未經依法申請核准即於附圖所示編號Ｈ部份國有山坡地上占用並修
    建道路如事實欄所載之情形及面積，亦經基隆市政府建設局山坡地查報小組、臺
    灣基隆地方法院檢察署檢察官及本院分別至現場勘驗屬實，並囑託基隆市安樂地
    政事務所至現場測量明確，有基隆市山坡地查報取締案件現場勘查記錄一份、勘
    驗筆錄二份、土地複丈成果圖二份及現場照片八張在卷可證，堪認被告確有在公
    有山坡地內，未經同意擅自占用之事實甚明。再者，本院洽請國立海洋大學河海
    工程學系鑑定結果認定：「一、本地段之山坡在不受人為施工干擾情況下，應無
    生水土流失之虞，現場勘驗顯示，被告係將通往通仁街一八五巷三十二之八號的
    部分土石道路由原先一公尺拓寬為二公尺。二、現場勘察顯示，被告所拓寬之路
    段長約三十公分，拓寬道路二側之植生覆蓋情況良好，且拓寬路段之右側有先前
    之排水路，因被告所拓寬之路段甚短，且拓寬之部分位於左側，而道路兩側植生
    覆蓋並未遭破壞，故被告於拓寬道路過程雖有增加土壤沖蝕之事實，但其造成水
    土流失量甚為輕微，可予以忽略」，有該校九十年十二月二十日九十海河字第九
    二五一號函附卷足憑，顯見被告所為之上開占用行為，尚未造成水土流失。綜就
    上情，被告違反水土保持法事證至為明確，其犯行堪以認定，應依法論科。
二、按水土保持法係於八十三年五月二十七日制定公布，同年十月二十一日修正公布
    ，相較於山坡地保育利用條例係於六十五年四月二十九日制定公布，並於八十七
    年一月七日修正公布第二十三至三十五條等條文，是山坡地保育利用條例因最近
    一次修正，相對於水土保持法係屬後法，水土保持法則屬前法，但依水土保持法
    第一條第二項之規定：「水土保持，依本法之規定，本法未規定者，適用其他法
    律之規定」，因此就水土保持法之立法體制而言，係立於特別法之地位，且適用
    時排斥其他法條之適用，僅水土保持法未規定時，始有其他法律適用之餘地，因
    此基於「新普通法不能變更舊特別法」之原則，被告前揭行為仍應優先適用水土
    保持法之規定加以論處，核先敘明。核被告甲○○在上開國有山坡地興建道路供
    己使用，但尚未致生水土流失實害之行為，係犯水土保持法第三十二條第四項、
    第一項之在公有山坡地未經同意擅自占用致生水土流失之未遂罪。被告上開犯行
    雖亦合於刑法第三百二十條第二項之竊佔罪及山坡地保育利用條例第三十四條第
    一項之擅自占用罪，惟因水土保持法第三十二條第四項、第一項前段係前揭法條
    之特別法，依特別法優於普通法之法律競合關係均應逕論以水土保持法第三十二
    條第四項、第一項之罪。又公訴人就被告所犯水土保持法第三十二條第四項、第
    一項前段之罪雖未據起訴，然本院認有實質上一罪之關係，基於審判不可分原則
    ，自得一併予以審究，附此敘明。被告已著手於犯罪行為之實施，而未致水土流
    失，為未遂犯，應依既遂犯之刑減輕之。爰審酌被告之素行、犯罪之動機、目的
    、手段、占用之面積、所生之損害程度及犯罪態度尚稱良好等其他一切情狀，量
    處如主文所示之刑，並諭知易科罰金之折算標準，以示懲儆。又被告於六十九年
    間雖曾因贓物案件受有期徒刑以上刑之執行完畢，惟其於五年以內未曾受有期徒
    刑以上刑之宣告，有臺灣基隆地方法院檢察署刑案資料查註紀錄表乙紙附卷可稽
    ，其因不諳律法，一時失慮致罹刑章，屬偶發犯罪，其經此教訓當知所戒惕，信
    無再犯之虞，本院認對其所宣告之有期徒刑以暫不執行為適當，爰併予宣告緩刑
    四年，以勵自新。另被告違反水土保持法所修建如附圖所示編號Ｈ之道路（面積
    三十一平方公尺），為被告所有，應依刑法第三十八條第一項第二款、水土保持
    法第三十二條第五項予以宣告沒收。
據上論斷，應依刑事訴訟法第二百九十九條第一項前段，水土保持法第三十二條第四
項、第一項前段、第五項，刑法第十一條前段、第二十六條前段、第四十一條第一項
、第七十四條第二款、第三十八條第一項第二款、罰金罰鍰提高標準條例第二條，判
決如主文。
本案經檢察官賴正聲到庭執行職務。
中      華      民      國    九十一    年      一      月     十八     日
                                台灣基隆地方法院刑事第二庭
                                        法  官  汪  梅  芬
右正本證明與原本無異。
對於本件判決如有不服，應於收受送達後十日內，向本院提出上訴書狀，上訴於臺灣
高等法院，並按他造當事人之人數附具繕本。
                                        書記官  黃  致  祥
中      華      民      國     九十一     年     一     月     十八     日
【附錄論罪法條】
水土保持法第三十二條：
在公有或私人山坡地或國、公有林區或他人私有林區內未經同意擅自墾殖、占用或從
事第八條第一項第二款至第五款之開發、經營或使用，致生水土流失或毀損水土保持
之處理與維護設施者，處六月以上五年以下有期徒刑，得併科新台幣六十萬元以下罰
金。但其情節輕微，顯可憫恕者，得減輕或免除其刑。
第一項未遂犯罰之。
犯本條之罪者，其墾殖物、工作物、施工材料及所使用之機具沒收之。
